臺灣高雄地方法院民事判決
                                       110年度建字第22號
原      告  宗興玻璃實業有限公司

法定代理人  蘇宗元    同上
訴訟代理人  張嘉勳律師
被      告  鈺仁鋁業有限公司

法定代理人  顏伯軒  
訴訟代理人  林寶齡  
            陳昭如  
上列當事人間請求給付工程款事件，經臺灣新北地方法院移送前
來，本院於民國111年2月22日言詞辯論終結，判決如下：
    主  文
被告應給付原告新臺幣參拾肆萬零參佰玖拾參元，即自民國一０
九年十月二十九日起至清償日止，按週年利率百分之五計算之利
息。
原告其餘之訴駁回。
訴訟費用由被告負擔百分之二十七，餘由原告負擔。
本判決第一項得假執行，被告如以新臺幣參拾肆萬零參佰玖拾參
元為原告預供擔保，得免為假執行。
原告其餘假執行之聲請駁回。
    事實及理由
一、原告主張：
  ㈠兩造於民國103 年7 月2 日簽訂「新北市板橋國民運動中心
    興建統包工程」合約書（下稱甲合約），約定被告將其向訴
    外人瑞助營造股份有限公司（下稱瑞助公司）承攬之帷幕牆
    、玻璃材料及安裝等工項（下稱甲工程）分包予伊施作。兩
    造另於104 年3 月20日簽訂「國立中央大學教學研究綜合大
    樓新建工程二次契約終止後之後續工程」合約書（下稱乙合
    約），約定被告將其向訴外人志合營造股份有限公司（下稱
    志合公司）承攬之鋁門窗、帷幕牆、玻璃材料及安裝等工項
    （下稱乙工程）分包予伊施作。依甲、乙合約第6 條、第7 
    條約定，伊每期完工請款90% ，其餘10% 作為保留款，俟工
    程完工、經業主正式驗收合格結算完畢，被告領到業主尾款
    後計價，無息發還。
  ㈡伊就甲工程於104 年5 月31日全部完工，尚有保留款新台幣
    （下同）340,393 元未領得，甲工程已經業主驗收，被告與
    瑞助公司於109 年10月16日在另案訴訟中成立調解後，領到
    業主尾款，自應給付伊甲合約之保留款340,393 元。
  ㈢伊就乙工程於105 年4 月30日全部完工，尚有保留款857,008
     元未領得，乙工程因業主即國立中央大學（下稱中央大學
    ）與志合公司終止契約，故無法進行業主驗收程序，且被告
    於志合公司破產程序尚未受分配，即預示拒絕給付，應認此
    筆保留款之清償期已屆至，伊得請求被告給付。為此依甲、
    乙合約之法律關係，提起本訴，並聲明：㈠被告應給付原告1
    ,197,401 元，及其中340,393 元自109年10月17日（原告誤
    認被告與瑞助公司間調解成立翌日為109年10月17日，故以
    之為起算日，截至言詞辯論終結時並未更正，故仍以是日記
    載為原告聲明範圍）起，857,008 元自起訴狀繕本送達翌日
    起，均至清償日止，按週年利率5%計算之利息。㈡願供擔保
    ，聲請宣告假執行。
二、被告則以：
  ㈠兩造雖分別簽訂甲、乙合約，由原告承攬甲、乙工程，並分
    別於104 年5 月31日、105 年4 月30日完工，而伊就甲合約
    部分與瑞助公司於109年10月6日調解成立，同年月28日領得
    瑞助公司給付之尾款。然伊原請求瑞助公司給付4,530,469 
    元，嗣雙方以瑞助公司給付2,150,000 元之方案調解成立，
    折讓數額其中178,877元可歸責於原告，自應由原告尚未請
    領之保留款中扣除。又甲工程原告既於104 年5 月31日完工
    ，其承攬報酬請求權時效應自是日起算2 年，原告未於106 
    年5 月31日前請求給付，請求權時效已完成，伊復無拋棄時
    效利益情事，自得拒絕給付。
  ㈡乙合約關於保留款給付約定所稱之業主，係指志合公司，並
    非中央大學。原告就乙工程雖於105 年4 月30日完工，然因
    志合公司於105 年5 月25日無預警倒閉，向中央大學承攬之
    工程並未完工，無從與被告進行後續查驗結算作業，未辦理
    驗收，伊亦未領得尾款，原告自不得請求保留款。尤其，伊
    因志合公司無預警倒閉，未領得業主尾款，受有嚴重損失，
    依情事變更原則，應免除伊此部分給付責任，始屬公平。縱
    認原告得請求保留款，則原告完工後，即得行使報酬請求權
    ，竟未於107 年4 月30日前行使，甚至志合公司倒閉，保留
    款給付所繫業主驗收等之不確定事實，已確定不發生，可認
    保留款之清償期已屆至，原告仍未於2年內請求，原告就乙
    合約之保留款請求權時效亦已完成，伊得拒絕給付等語置辯
    。並聲明：⒈原告之訴駁回。⒉如受不利判決，願供擔保，聲
    請宣告免為假執行。
三、兩造不爭執事實：
  ㈠兩造於103 年7 月2 日簽訂甲合約，約定被告將其向瑞助公
    司承攬之帷幕牆、玻璃材料及安裝等工項（即甲工程）分包
    予原告施作。兩造另於104 年3 月20日簽訂乙合約，約定被
    告將其向志合公司承攬之鋁門窗、帷幕牆、玻璃材料及安裝
    等工項（即乙工程）分包原告施作。
  ㈡甲、乙合約第6 條第4項約定：「請領驗收尾款：經業主驗收
    合格且甲方領到業主尾款後計價。」、第7條第3項約定：「
    甲方估驗核算後給付該期完工請款之百分之90，其餘百分之
    10作為保留款，俟工程完工、經業主正式驗收合格結算完畢
    ，無息發還。」
  ㈢甲工程已於104 年5 月31日完工，嗣經業主驗收，被告與瑞
    助公司於109 年10月6日在台灣高等法院台中分院109年度建
    上移調字第34號（移調前案號：109年度建上更一字第41號
    ）成立調解後，領到業主尾款。
  ㈣志合公司經台灣台中地方法院於105年12月28日以105年度破
    字第14號裁定宣告破產。中央大學對於志合公司宣告破產前
    所施作之工程，並無辦理驗收結算。
四、本件爭點：
  ㈠甲工程部分：保留款清償期是否屆至？有無須扣款事項？請
    求權時效是否已經完成？被告有無拋棄時效利益情事？
  ㈡乙工程部分：保留款清償期是否屆至？是否有民法第227條之
    2規定之情事變更，而得免除被告之給付義務？請求權時效
    是否完成？
五、得心證理由；
  ㈠甲工程部分：保留款清償期是否屆至？有無須扣款事項？請
    求權時效是否已經完成？被告有無拋棄時效利益情事？
　　⒈按當事人約定承攬報酬按工作完成之程度分期給付，於每
      期給付時，保留其一部，待工作全部完成驗收合格後始為
      給付者，係對於已發生之保留款債權約定不確定之清償期
      限，該債權並非附有解除條件之債權。又按請求權定有清
      償期者，自期限屆滿時起即可行使，依民法第128條之規
      定，其消滅時效，應自期限屆滿時起算。末按承攬人之報
      酬請求權，因2年間不行使而消滅，民法第127條第7款亦
      有明定。
　　⒉經查，甲合約第6 條、第7 條約定，每期完工請款90% ，
      其餘10% 作為保留款，俟工程完工、經業主正式驗收合格
      結算完畢，被告領到業主尾款後計價，無息發還。是原告
      之保留款債權以工程完工、業主正式驗收合格結算完畢、
      被告領到業主尾款後，清償期始屆至，並非僅工程完工即
      得行使。甲工程於104 年5 月31日完工，嗣經業主驗收，
      被告與瑞助公司於109 年10月6日在另案訴訟中成立調解
      ，嗣領到業主尾款，已為兩造所不爭執（本院建字卷第39
      8頁），並有調解筆錄在卷可憑（本院建字卷第97、98頁
      ）瑞助公司嗣於109年10月28日給付調解款項，亦有被告
      提出存摺交易紀錄為證（本院建字卷第127頁），堪認甲
      合約保留款之清償期於109年10月28日屆至，原告始得行
      使此部分債權，其請求權時效自是日方起算2年，被告抗
      辯甲工程原告於104 年5 月31日完工，其承攬報酬請求權
      時效應自完工日起算2 年，原告未於106 年5 月31日前請
      求給付，請求權時效已完成云云，並無可採。原告此部分
      請求權既無罹於時效情事，則兩造關於被告是否於時效完
      成後拋棄時效利益之爭執，爰不再論述。
　　⒊被告雖以：伊原請求瑞助公司給付4,530,469 元，嗣雙方
      以瑞助公司給付2,150,000 元之方案調解成立，折讓數額
      其中178,877元可歸責於原告，自應由原告尚未請領之保
      留款中扣除云云，然被告自陳：部分在兩造各次估驗請款
      過程已經扣除，保留款不再重複扣除等語（本院建字卷第
      138頁）；其餘部分，被告僅提出其計算由下包廠商分攤
      調解折讓之計算（本院建字卷第133頁），並無其他舉證
      ，瑞助公司亦函覆本院稱：該公司與被告於完工後確有工
      程扣款，但扣款項目係就該公司與被告雙方合約項目整體
      施作扣除費用，本院所提供證物（本院建字卷第73至83頁
      ，證物10-1至10-5）為被告下包廠商請款單，該公司並不
      知悉被告是否分包與其他廠商施作，更無從知悉其與下包
      合約約定為何，故無法區分辨別附件工項是否屬於工程扣
      款範圍。該公司與被告就全部工程款給付進行調解，並未
      就特定施作部分進行調解，故調解成立關於折讓數額，無
      法確認是否含括於該特定部分等語（本院建字卷第72頁）
      ，是被告無法證明其與瑞助公司調解時折讓數額其中178,
      877元，係可歸責於原告所致，自不得因其與瑞助公司調
      解折讓而扣減原告保留款。
　　⒋從而，甲工程既完工並經業主驗收，且經被告與瑞助公司
      調解成立，於109年10月28日領得尾款，則原告請求被告
      給付甲工程保留款340,393元，及自被告領得業主尾款翌
      日即109年10月29日起算之遲延利息，應屬有據。至原告
      主張以被告與瑞助公司於另案訴訟成立調解翌日即109年1
      0月17日為遲延利息起算時點，不僅誤認調解成立日期，
      復因被告尚未領得款項，即「被告領到業主尾款」之事實
      猶未發生，無從109年10月17日起算遲延責任，原告關此
      部分之請求，不應准許。
  ㈡乙工程部分：保留款清償期是否屆至？是否有民法第227條之
    2規定之情事變更，而得免除被告之給付義務？請求權時效
    是否完成？
　　⒈按當事人以不確定事實之發生為債務之清償期，如該事實
      已不能發生，自應認清償期已屆至。乙合約第6 條、第7 
      條約定，每期完工請款90% ，其餘10% 作為保留款，俟工
      程完工、經業主正式驗收合格結算完畢，被告領到業主尾
      款後計價，無息發還。是原告之乙工程保留款債權以工程
      完工、業主正式驗收合格結算完畢、被告領到業主尾款後
      ，清償期始屆至。原告主張乙合約上述約定之業主係指中
      央大學，被告雖抗辯為志合公司云云，然依工程實務，驗
      收乃定作人確認承攬人完成工作是否合於債之本旨之程序
      ，估驗款及保留款之約定，係為兼顧承攬人於施作過程龐
      大資金壓力及承攬報酬後付原則，故保留款待定作人與承
      攬人就工作驗收合格後給付，倘定作人於驗收過程發現工
      作有瑕疵，有待承攬人完成瑕疵改善後，驗收合格後給付
      保留款；於有次承攬人之情況，瑕疵由承攬人遞次反映通
      知次承攬人改善後，驗收合格，定作人給付保留款予承攬
      人，承攬人遞次給付保留款予次承攬人。從而，乙合約保
      留款給付之約定，所謂業主正式驗收合格結算完畢，應解
      為中央大學正式驗收合格結算完畢，而被告領到業主尾款
      ，其意為中央大學於驗收合格後給付保留款予志合公司，
      志合公司給付保留款予被告。
　　⒉本件原告主張就乙工程部分已施作完畢，尚有保留款若干8
      57,008元未給付，被告雖不爭執原告就乙工程部分已經施
      作完畢，尚有保留款857,008元未給付（本院卷第137、30
      3頁），惟乙工程為志合公司向中央大學承攬之「國立中
      央大學教學研究綜合大樓新建工程二次契約終止後之後續
      工程」其中之部分工項，志合公司於105年5月25日發函中
      央大學稱無力繼續履約並立即停工，有中央大學網站公告
      可查（審建字卷第85頁），堪認志合公司於105年5月25日
      有預示拒絕履行承攬契約之情事，衡諸常情，業主正式驗
      收合格前，須確認工程有無缺失，若有缺失應由承攬人改
      善後方驗收。志合公司向中央大學承攬包括原告承攬範圍
      在內的工程，因志合公司向中央大學表示無力繼續履約、
      立即停工，嗣並經台中地院於105年12月28日以105年度破
      字第14號裁定宣告破產，而破產乃因志合公司不能清償債
      務而宣告之，即志合公司已欠缺包括勞力（技術）在內之
      清償資力，事實上已無從與中央大學辦理驗收程序，中央
      大學於111年1月22日函文亦表示並未就此部分辦理驗收，
      自無驗收合格等情（本院建字卷第317頁）。堪認乙合約
      保留款清償期限所繫諸之事實，即「業主驗收合格結算完
      畢」，因志合公司於105年5月25日發函中央大學稱無力繼
      續履約並立即停工，嗣經於同年12月28日宣告破產，已確
      定不發生；而「領到業主尾款」，即中央大學以驗收合格
      為基礎而給付尾款之事實，亦隨之而確定不發生，縱使志
      合公司破產程序尚未完結，被告領得業主尾款之事實，應
      已確定不發生。乙合約保留款之清償期於105年12月28日
      應已屆至，原告即得行使此部分債權，自105年12月28日
      起計算承攬報酬請求權之2年時效，原告至遲應於107年12
      月28日前行使，原告遲至109年7月16日始以存證信函向被
      告催告請求，同年9月8日具狀提起本件訴訟，顯已逾2年
      時效，被告以時效完成為由拒絕給付，自屬有理。
　　⒊原告雖主張乙合約之保留款債權，應以被告於志合公司破
      產程序受分配完成時，始得行使，惟被告於破產程序受分
      配前，即預示拒絕給付，應認清償期因而屆至云云，然所
      謂「業主」係指中央大學，所謂「被告領到業主尾款」，
      於本件被告為次承攬人、原告為次次承攬人之情況，係指
      志合公司於中央大學驗收合格後，領得中央大學給付之尾
      款，並依其與被告間之承攬契約給付被告尾款而言，已如
      前述。志合公司與中央大學間既已確定不發生驗收合格之
      情況，自無可能再領得中央大學給付之尾款，即應解為業
      主驗收合格之事實確定不發生時，被告領得業主尾款之事
      實，亦隨之確定不發生，原告即得行使其保留款債權，以
      免原告因志合公司破產程序久暫之不確定，保留款債權清
      償期形同無期。又被告是否拒絕給付，與被告是否領到業
      主尾款，係屬二事，故保留款清償期之認定，與被告是否
      拒絕給付無涉，原告此部分主張，並無可採。
　　⒋被告雖抗辯其因志合公司無預警倒閉，未領得尾款，受有
      嚴重損失，依情事變更原則，應免除其此部分給付責任，
      始屬公平云云，然按民法第227條之2第1項所定之情事變
      更原則，旨在規範契約成立後有訂約當時不可預料之情事
      發生時，經由法院裁量以公平分配契約當事人間之風險及
      不可預見之損失。本件志合公司於完工驗收前發生倒閉情
      事，被告未領得業主尾款，此類履約風險，尚非依客觀情
      事之常態發展，已逾當事人訂約時所認知之基礎或環境，
      致顯難有預見之可能，應非屬上述規定之情事變更，被告
      據此抗辯應免除其給付責任，並無可採。
　　⒌綜上，乙合約保留款之清償期於105年12月28日屆至，原告
      逾2年始為請求，被告以時效完成為由，拒絕給付為可採
      ，原告此部分請求即不應准許。
六、綜上所述，原告依據甲合約之法律關係，請求被告給付340,
    393 元及自109年10月29日起至清償日止，按週年利率5%計
    算之利息，為有理由，應予准許，逾此範圍之請求，則無理
    由，應予駁回。
七、本件原告勝訴部分，判命被告給付之金額未逾500,000元，
    爰依民事訴訟法第389 條第1 項第5 款，依職權宣告假執行
    。被告陳明願供擔保，聲請宣告免為假執行，核無不合，併
    酌定相當擔保金額宣告之。至於原告敗訴部分，其假執行之
    聲請，因訴之駁回而失所依附，應駁回之。
八、本件事證已臻明確，兩造其餘之攻擊或防禦方法及所用之證
    據，經本院斟酌後，認為均不足以影響本判決之結果，爰不
    逐一論列，附此敘明。
九、據上論結，本件原告之訴為一部有理由，一部無理由，爰判
    決如主文。
中　　華　　民　　國　　111 　年　　3 　　月　　15　　日
                  工程法庭      法　官　陳宛榆
以上正本係照原本作成。
如對本判決上訴，須於判決送達後20日內向本院提出上訴狀。如
委任律師提起上訴者，應一併繳納上訴審裁判費。
中　　華　　民　　國　　111 　年　　3 　　月　　15　　日
                                書記官　張家瑜